【裁判字號】    97,消債更,790
【裁判日期】    971029
【裁判案由】    聲請更生程序
【裁判全文】
臺灣高雄地方法院民事裁定           97年度消債更字第790號
聲  請  人  甲○○
代  理  人  徐豐益
上列當事人聲請消費者債務清理事件，本院裁定如下：
    主      文
聲請人即債務人甲○○自民國九十七年十月三十一日下午四時起
開始更生程序。
命司法事務官進行本件更生程序。
    理      由
一、聲請意旨略以：聲請人即債務人前向如附表所示之銀行辦理
    消費貸款致積欠無擔保債務達新台幣（下同）2,467,757 元
    ，因無法清償債務，而於民國95年間依金融主管機關協調成
    立之中華民國銀行公會會員辦理消費金融案件無擔保債務協
    商機制與各債權銀行達成分期還款協議，同意自95年5 月份
    起分120 期，並於每月10日以25,906元依各債權銀行債權金
    額比例清償各項債務至全部清償為止，惟聲請人現之收入如
    扣除上開每月應償還金額，剩餘薪資已不足支應個人生活基
    本開銷及扶養親屬所需費用，聲請人自已無力償還如附表所
    示之債務，是聲請人未依前開分期還款協議繼續履行，乃不
    可歸責於聲請人之事由所致，而聲請人現已不能清償債務，
    爰聲請准予裁定更生等語。
二、按「債務人不能清償債務或有不能清償之虞者，得依本條例
    所定更生或清算程序，清理其債務。」、「債務人無擔保或
    無優先權之債務總額未逾新臺幣一千二百萬元者，於法院裁
    定開始清算程序或宣告破產前，得向法院聲請更生。」、「
    債務人與金融機構協商成立者，不得聲請更生或清算。但因
    不可歸責於己之事由，致履行顯有重大困難者，不在此限。
    本條例施行前，債務人依金融主管機關協調成立之中華民國
    銀行公會會員，辦理消費金融案件無擔保債務協商機制與金
    融機構成立之協商，準用前項之規定。」，消費者債務清理
    條例第3 條、第42條第1 項及第151 條第5 項、第6 項分別
    定有明文，而消費者債務清理條例之立法目的，依其立法理
    由乃認陷於經濟上困境之消費者若任其於惡性循環之債務窘
    境中自生自滅，其將衍生嚴重之社會問題，致難以維持安定
    之社會經濟秩序，故有予之分別情形依更生或清算之程序清
    理其債務之必要，藉以妥適調整其與各相關債權人等間之權
    利義務關係，以謀求消費者經濟生活之更生機會，從而健全
    社會經濟發展，惟私法上之債之關係，係以當事人間之信賴
    關係為基礎，為社會經濟組織之重要支柱，故當事人於以法
    律行為追求自己之利益之際，亦應顧及對方之利益，並考量
    債權債務在社會上之作用，本於誠實及信用之原則，行使其
    債權及履行其債務，故消費者如已與金融機構協商成立，或
    於本條例施行前已依金融主管機關協調成立之中華民國銀行
    公會會員辦理消費金融案件無擔保債務協商機制與金融機構
    成立協商，因此係經當事人行使程序選擇權所為之債務清理
    契約，債務人理應受該成立之協議所拘束，如無特殊情事，
    其原即應依此協商結果而為誠信履行，惟因慮及有些協商於
    成立之時，銀行債權人或僅考量其債權數額之清償而未慮及
    債務人之經濟能力，或債務人於嗣後因經濟情況變更（如清
    償期間收入或收益不如預期）而致依約履行將使其陷於經濟
    上之困境甚或履行不能，故上開條例於此即另開「因不可歸
    責於己之事由，致履行顯有重大困難者」之履行例外以助債
    務人之更生，則已成立協商者不能或不願依約履行而後依該
    例外條款聲請更生或清算者，依例外從嚴之原則，自應就其
    情形嚴予審核，於該當例外條件後始准之為其所負義務關係
    之調整，以避免其任意毀諾、濫用債務清理程序而藉此善意
    之立法惡意圖謀減免債務，致使該程序陷於道德危險之不義
    ，並因此使社會之信用緊縮而造成經濟之動盪，是5 年內未
    從事營業活動或從事小規模營業活動之消費者，若於消費者
    債務清理條例施行前曾依辦理消費金融案件無擔保債務協商
    機制而與各銀行成立協商者，自僅得於其就該協商確有該當
    不可歸責於己之事由致履行顯有重大困難之情形後，法院始
    須再審究其所負無擔保或無優先權之債務總額有無未逾上開
    規定數額，其現是否有不能清償債務或有不能清償之虞等情
    事，以決定該債務人是否得依更生或清算程序以清理其債務
    自明。
三、本件聲請人主張其現於龍門運輸報關股份有限公司任職而為
    未從事營業活動之消費者，而其現已無力償還債務，且具不
    可歸責之事由而無法繼續履行還款協議等情，業據其提出債
    權人清冊、財產及收入狀況說明書、綜合所得稅各類所得資
    料清單、財產歸屬資料清單、財團法人金融聯合徵信中心當
    事人查詢個人資料回覆書、協議書、勞工保險被保險人投保
    資料表等件為證，而查：
  (一)、聲請人於95年間乃依金融主管機關協調成立之中華民國銀
      行公會會員即最大債權銀行上海匯豐銀行辦理消費金融案
      件無擔保債務協商機制與如附表所示之債權人達成分期還
      款協議，同意自95年5 月份起分120 期，並於每月10日以
      25,906元依各債權銀行債權金額比例清償各項債務至全部
      清償為止，而聲請人於協商成立後現已毀諾而未依約履行
      ，並經台新銀行於97年4 月9 日告知違約而為註記乙節，
      此有協議書、財團法人金融聯合徵信中心當事人查詢個人
      資料回覆書等件在卷可稽，而聲請人為中度肢障，於協議
      前迄今均任職於龍門運輸報關股份有限公司，其於95、96
      年度之年所得申報各為553,589 元、460,300 元，自97年
      1 月起至97年6 月止（2 月除外）之每月所得則各為42,6
      40元、42,640元、42,740元、42,640元、42,640元，名下
      無任何財產，另其配偶郭燕鳳經查均無任何所得資料，亦
      無任何財產等情，此亦有勞工保險被保險人投保資料表、
      綜合所得稅各類所得資料清單、財產歸屬資料清單、戶籍
      謄本、薪資明細表、活期存款存摺明細、殘障手冊等件在
      卷足憑，是聲請人於95、96年度之月平均收入雖各有46,1
      32元、38,358元，且其於97年6 月份前之每月平均收入亦
      有42,640元，然聲請人因為中度肢障，其工作出入衡情均
      須賴人為協助，而其配偶經查確亦無任何收入，所陳其配
      偶因需載送聲請人外出洽公而無法另謀工作應屬可採，其
      自需賴聲請人為扶養，則以此家庭唯一得支配之聲請人收
      入扣除其每月應償還之協商金額25,906元後，其所餘者即
      僅為1 萬6 千餘元左右，惟此數額須為生活支應及扶養者
      至少即有2 人，以聲請人住居之高雄市依內政部社會司所
      公佈之97年度最低生活費10,991元為標準，聲請人其家庭
      每月所需之最低生活必要費用即已逾於此數，是聲請人主
      張其於協商後因收入不足因應，以致繼續履行上開還款協
      議有重大困難乙節應屬真實，本院審酌聲請人為殘障人士
      ，其收入本即非高，且聲請人已依協議履行15期（卷53
      頁活期存款存摺明細參照）而已盡償還之誠意，此協議履
      行困難之情形，衡情應非可歸責於聲請人之事由所致，依
      上開規定，聲請人前雖曾與金融機構協商成立，惟其自可
      不受前開還款協議之拘束而得再向本院聲請更生。
  (二)、聲請人現仍積欠如附表所示債權人共計2,467,757 元之債
      務，此有聲請人提出之債權清冊、財團法人金融聯合徵信
      中心當事人查詢個人資料回覆書等件在卷可稽，而聲請人
      為中度肢障，現之月平均收入為42,640元，名下無任何財
      產，其配偶經查亦無任何所得資料及財產已如上述，另聲
      請人之父朱再訂（12年8 月14日生）經查無任何所得資料
      ，名下有2 房4 地4 田（多位澎湖白沙鄉○○段），育有
      子女3 人乙節，亦有綜合所得稅各類所得資料清單、財產
      歸屬資料清單、戶籍謄本等件在卷可憑，是聲請人之月平
      均收入既為4 萬2 千餘元，惟其配偶須賴其扶養，且其父
      年歲亦高亦無收入，其自須賴子女之扶養始得生活，則以
      聲請人本身之必要生活費用，再加計扶養配偶、父親之所
      需，依其所提出之生活、教育費用收據等暨聲請人住居所
      在地之上開最低生活費標準計算，其每月應支出者至少即
      應有25,646元（10,991×2 ＋10,991÷3） ，以其平均收
      入扣除上開必須之支出後，其每月至多即僅餘1 萬7 千元
      左右，以此對比其所負全部債務2,467,757 元，在不計利
      息之情形下，其得清償完畢者至少約須12年，故其所餘者
      應得認已有不能清償其所負債務之虞，聲請人於上開未償
      債務自應已無清償之能力或已不能為清償亦明。
四、末按「法院開始更生程序之裁定，應載明其年、月、日、時
    ，並即時發生效力。」、「法院裁定開始更生或清算程序後
    ，得命司法事務官進行更生或清算程序，必要時得選任律師
    、會計師或其他適當之自然人或法人一人為監督人或管理人
    。」，消費者債務清理條例第45條第1 項、第16條第1 項分
    別定有明文。本件聲請人與金融機構協商成立後乃因有非可
    歸責於己之事由而無法繼續履行，其依法即可不受還款協議
    之拘束而得向本院聲請更生，而其於上開未償債務應已無清
    償之能力或已有不能為清償之情形均已如上述，而聲請人經
    查並未經裁定開始更生、清算等程序，亦無許可和解、宣告
    破產、認可和解、更生或協調等民事事件，亦有本院民事紀
    錄科查詢表、臺灣高等法院被告前案紀錄表等件在卷可憑，
    是聲請人既為非從事小規模營業活動之消費者，且其所負無
    擔保或無優先權之債務總額並未逾法定1,20 0萬元之數額，
    而其現並已有不能清償債務或有不能清償之虞，則揆諸上開
    說明，聲請人向有管轄權之本院依消費者債務清理條例聲請
    更生程序以清理其債務依法即屬有據，自應予以准許，爰並
    依上開規定命司法事務官進行本件更生程式而裁定如主文。
五、依消費者債務清理條例第11條第1 項、第45條第1 項、第16
    條第1 項，裁定如主文。
中    華    民    國    97    年    10    月    29    日
                        民事第四庭    法    官  黃宏欽
附表：債權人清冊
┌──┬────────────┬────────┬─────────┐
│編號│債權人                  │金額（新臺幣）  │  種        類    │
├──┼────────────┼────────┼─────────┤
│一  │花旗銀行                │113,782元       │信用卡            │
├──┼────────────┼────────┼─────────┤
│二  │國泰世華銀行            │3,391元         │信用卡            │
├──┼────────────┼────────┼─────────┤
│三  │花旗銀行                │346,670元       │信用卡            │
├──┼────────────┼────────┼─────────┤
│四  │美國運通銀行            │160,000元       │信貸              │
├──┼────────────┼────────┼─────────┤
│五  │上海匯豐銀行            │444,316元       │現金卡            │
├──┼────────────┼────────┼─────────┤
│六  │聯邦銀行                │252,945元       │信用卡            │
├──┼────────────┼────────┼─────────┤
│七  │匯豐銀行                │164,871元       │信用卡            │
├──┼────────────┼────────┼─────────┤
│八  │遠東銀行                │149,662元       │信貸              │
├──┼────────────┼────────┼─────────┤
│九  │萬泰銀行                │244,000元       │現金卡            │
├──┼────────────┼────────┼─────────┤
│十  │台新銀行                │89,000元        │信貸              │
├──┼────────────┼────────┼─────────┤
│十一│中國信託銀行            │303,000元       │現金卡            │
├──┼────────────┼────────┼─────────┤
│十二│大來信用卡公司          │140,313元       │信用卡            │
├──┼────────────┼────────┼─────────┤
│十三│美國運通信用卡          │55,8070元       │信用卡            │
├──┼────────────┼────────┼─────────┤
│合               計           │2,467,757元     │                  │
└───────────────┴────────┴─────────┘
上為正本係照原本作成
本件不得抗告
本裁定已於97年10月31日下午4時公告
中    華    民    國    97    年    10    月    31    日
                            書  記  官  陳心儀


司法院資訊處製作；財團法人民間司法改革基金會備份。
